臺灣高等法院刑事判決　　　　　　　 96年度交上訴字第110號
上　訴　人
即　被　告　丙○○
選任辯護人　王振志律師
上　訴　人
即　被　告　乙○○
　　　　　　　　　　2樓
選任辯護人　薛欽峰律師
　　　　　　李岳霖律師
上列上訴人等因業務過失致人於死案件，不服臺灣臺北地方法院
95年度交訴字第162號，中華民國96年5月15日第一審判決（起訴
案號：臺灣臺北地方法院檢察署95年度偵字第10645、17181號）
，提起上訴，本院判決如下：
    主  文
原判決撤銷。
丙○○從事業務之人，因業務上之過失致人於死，處有期徒刑壹
年陸月，減為有期徒刑玖月。
乙○○過失致人於死，處有期徒刑拾月，減為有期徒刑伍月，如
易科罰金，以銀元參佰元折算壹日。
    事  實
一、丙○○係誠隆汽車股份有限公司（下稱誠隆公司）文林營業
    所職員，平日以販售汽車為業，並以替客戶駕駛車輛送交保
    養及返還客戶為其附隨業務，於民國95年5月12日駕駛誠隆
    公司所完成保養之車牌號碼7838-KM號自用小客車，前往臺
    北縣土城市返還上開自用小客車予客戶劉靜宜，同日下午2
    時10分許，行經華中橋臺北往中和方向華中67號牌前15公尺
    處時，應注意駕駛汽車行駛於市區道路，行車時速不得逾該
    路段最高速率50公里之限制，且變換車道時，應注意安全距
    離，而依當時天候情天，日間有自然光，路面乾燥、無缺陷
    、道路無障礙及視距良好等情，並無不能注意之情事，竟疏
    於注意，仍以超過每小時約80公里之時速超速疾行於內側車
    道，嗣因丙○○為超越前方由乙○○駕駛之車牌號碼GD-689
    8號自用小客車，並自前方匝道駛離華中橋，旋加速自內側
    車道向右切入外側車道，適巧乙○○亦未注意汽車變換車道
    時，應注意安全距離，且依當時並無不能注意之情事，而未
    注意後方有丙○○所駕駛之車輛亦同時變換至外側車道，即
    貿然偏右行駛至外側車道，兩車因而發生碰撞，丙○○所駕
    上開車輛隨即失控衝向右前方之汽機車道分隔島，繼之車體
    翻覆衝入機車專用道向前滑行，並推撞由張玉英所騎乘之車
    牌號碼FLA-463號重型機車，造成張玉英受有顱骨骨折、蜘
    蛛膜下腔出血、硬腦膜上出血、右肱骨骨折、右耳部之開放
    性傷口、臉頸及頭皮之表淺損傷等傷害，經送馬偕紀念醫院
    急救，仍於同月14日上午8時25分許，因傷重不治死亡。
二、案經檢察官相驗後檢舉及被害人張玉英之配偶甲○○訴由臺
    北市政府警察局萬華分局移送臺灣臺北地方法院檢察署檢察
    官偵查起訴。
    理  由
一、訊據被告丙○○雖坦承於上開時地超速駕駛汽車並與被告乙
    ○○駕駛之汽車發生擦撞，其車輛失控翻覆至機車專用道，
    並撞擊被害人張玉英等情，惟矢口否認有何業務過失致人於
    死犯行，辯稱：當時其車輛已切到外車道，車頭並已超過被
    告乙○○之車，繼續往前開，詎車身左後方突遭被告乙○○
    之汽車撞擊，導致車子失控打滑才會撞到被害人，其本身並
    無過失；又其駕車雖有超速，但時速約68公里，並非80公里
    云云。被告乙○○雖坦承上揭時地駕駛汽車與被告丙○○駕
    駛之汽車發生擦撞，導致被告丙○○所駕車輛失控翻覆至機
    車專用道，並撞擊被害人張玉英等情，惟亦矢口否認有何過
    失致人於死犯行，辯稱：其雖有要向右變換車道，但尚未及
    變換而始終在內側車道直行，即突然遭被告丙○○開車超速
    過來撞到；且當時其有看到後面沒有其他車輛，並有打方向
    燈，只是尚未變換車道即發生車禍，並無過失云云。
二、經查：
（一）被告乙○○所駕駛之車牌號碼GD-7898號自用小客車，於
      上揭時地，與被告丙○○駕駛之車牌號碼7838-KM號自用
      小客車發生碰撞，致被告丙○○所駕駛之車輛撞及快慢車
      道分隔島後失控翻覆推撞於機車行駛由被害人張玉英所駕
      駛之車牌號碼FLA-463號重機車，被害人因而人車倒地，
      受有顱骨骨折、蜘蛛膜下腔出血、硬腦膜上出血、右肱骨
      骨折、右耳部之開放性傷口、臉頸及頭皮之表淺損傷等傷
      害，經送馬偕紀念醫院急救，仍於同年月14日上午8時25
      分許，因傷重不治死亡等情，業據被告丙○○、乙○○供
      承屬實，並有臺北市政府警察局萬華分局道路交通事故現
      場圖（見第10645號偵查卷第16頁）、補充資料表（見第1
      0645號偵查卷第17頁）、調查報告表(一)(二)（見第10645號
      偵查卷第21、22頁）、現場照片（見第10645號偵查卷第
      23至38頁）在卷可稽。而被害人因本件車禍事故受有顱骨
      骨折、蜘蛛膜下腔出血、硬腦膜上出血、右肱骨骨折、右
      耳部之開放性傷口、臉頸及頭皮之表淺損傷等傷害，經送
      醫急救，仍於95年5月14日上午8時25分許傷重不治死亡一
      節，亦經臺灣臺北地方法院檢察署檢察官督同檢驗員相驗
      無訛，製有相驗筆錄（見相驗卷第46至49頁）、臺灣臺北
      地方法院檢察署法醫驗斷書（見相驗卷第50至55頁）、相
      驗屍體證明書（見相驗卷第49-1頁）、相驗結果報告書（
      見相驗卷第63頁）、相驗照片（見相驗卷第59至62頁）及
      被害人受傷後之照片（見第10645號偵查卷第48至51頁）
      、馬偕紀念醫院乙種診斷證明書（見第10645號偵查卷第
      10頁）附卷足憑。
（二）被告丙○○、乙○○雖辯稱如上，而均謂本身並無過失云
      云，然：
    １證人彭暉豪於偵查中證稱：「……乙○○的車要往外切，
      乙○○他有打右側方向燈，……丙○○當時車速比乙○○
      車速來的快，……然後丙○○持續加速，乙○○的喜美右
      前車頭擦撞倒丙○○車輛的左後保險桿……」（見第1064
      5 號偵查卷第58頁），於原審證稱：「……乙○○車子慢
      慢往右逼近，丙○○……就跟著一直被逼往右邊偏，並且
      還在加速，所以才發生碰撞」「……我看到乙○○要變換
      車道，乙○○有打方向燈」「乙○○要變換車道時，因為
      丙○○速度比較快，乙○○打方向燈時，兩車大約已經平
      行，我不能確定何部車比較前面，但丙○○的速度比乙○
      ○快」（見原審卷第97頁），參以被告乙○○於交通事故
      談話紀錄表即稱：「我車沿華中橋汽車到內側車道行駛至
      肇事處，我車由內側車道變換至外側車道，在變換過程中
      我由右後照鏡看見7838-K M自小客車由外側車道急速而來
      ，我立即又向左閃避，但是我車右前車頭還是與該車左側
      車身（不確定正確位置）擦撞……」「……我在變換車道
      前有確定外側車道沒有車，是變換到一半時才發現對方車
      」（見第10645號偵查卷第18頁）；被告丙○○於交通事
      故談話紀錄表稱：「……我車左前方內側車道有乙部自小
      客GD-6898號突然打右轉方向燈後直接往右變換車道，我
      車見狀不及閃避，左後車尾遭自小客右前車頭碰撞……」
      ，於偵查中稱：「……我也是要下匝道，我和乙○○車輛
      平行時，發現乙○○的車輛要往外側車道切過來，我當時
      為了閃他，有往外側靠，但是還是被乙○○車輛擦撞到…
      …」（見第10645號偵查卷第56頁）、「我……要加速超
      越乙○○時，乙○○的車輛往右偏才發生擦撞」等語（見
      相驗卷第48頁），可見被告乙○○已駕車向右變換車道，
      而非其所辯之一直在內側車道直行。而被告丙○○原行駛
      在乙○○車輛後方之內側車道，亦向右變換車道要下匝道
      且速度甚快，於超越被告乙○○車輛之過程中，兩車因未
      保持適當距離而發生碰撞，而被告丙○○車輛變換車道超
      越被告乙○○所駕之車仍繼續跨二車道行駛，故該車之之
      輪胎印痕跨越內外車道間。
    ２本件車禍經臺北市車輛行車事故鑑定委員會鑑定及覆議結
      果，亦認被告二人均有過失（見第10645號偵查卷第122至
      125頁、原審卷第53至55頁），並於覆議意見書詳載：「
      據前述車損部位、圖示及卷附照片B車（丙○○所駕駛）
      輪胎印痕跨於華中橋內外側車道間向西南延伸至快慢車道
      分隔島研判，肇事前A車（乙○○所駕駛）在華中橋汽車
      道內側車道行駛B車在前，B車由後自A車右側超越後車身
      位於內、外側車道間時，適A車由內側車道欲向右變換至
      外側車道時，A車右前車頭撞及B車左後車身，致B車失控
      向右側滑行撞及分隔島後翻覆，再撞及於機車道行駛之C
      （被害人張玉英所騎乘）而肇事」，而關於路權歸屬部分
      ：「(一)變換車道時，應讓直行車先行，並注意安全距離。
      據前述B車變換車道超越A車應保持安全間隔並進入外側車
      道，惟據輪胎拖痕顯示，B車超越A車仍繼續跨二車道行駛
      ，致A車向右變換車道時兩車擦撞，研判B車不無有變換至
      外側車超越A車後再往左變換至內側車道之情形，其變換
      車道未注意安全距離為肇事主因。另其稱時速80公里，即
      失控後形成50餘公尺之輪胎拖痕，撞及分隔島後翻覆之情
      狀，顯示為肇事主因。(二)A車欲變換車道前應注意右後來
      車動態並保持安全距離，據前述A車變換車道時未能發現
      尚位於內外側車道間行駛之B車，致兩車發生擦撞而肇事
      ，A車亦有變換車道未注意安全距離之情事，為肇事次因
      」。
    ３至被告等指前揭鑑定意見與事實不符云云，惟本件依前揭
      事證得以認定如上，上開鑑定結果並無不合。
（三）關於被告丙○○行車速度一節，被告丙○○已於交通事故
      談話紀錄中供述：肇事當時行車時速為80公里（見第1064
      5號偵查卷第19頁）。嗣雖於偵審中改稱：當時車速約時
      速68公里、60幾公里云云。然就其所行駛之華中橋路段速
      限50公里，顯已超速；復參證人彭暉豪證稱：「……我有
      向乙○○說我當時車速約有80公里，丙○○開在我前面…
      …」（見第10645號偵查卷第59頁），既證人跟隨在被告
      丙○○車輛之後，而證人之車速亦有80公里，倘被告丙○
      ○之車速為60餘公里，則證人之車輛應超越被告丙○○之
      車輛而開在被告丙○○之前，始屬合理。又被告丙○○之
      車輛於發生擦撞失控後形成50餘公尺之輪胎拖痕撞及分隔
      倒後翻覆，造成被害人傷重不治死亡，益見當時速度甚快
      ，是其於交通事故談話紀錄表所稱時速80公里，核屬可信
      ，事後改稱僅60餘公里云云，無非卸責之詞。
（四）按汽車變換車道時，應注意安全距離；又行車速度，依標
      誌或標線之規定，無標誌或標線者，在市區道路，時速不
      得超過50公里，道路交通安全規則第98條第1項第6款、第
      93條第1項第1款定有明文。被告丙○○、乙○○駕車自應
      注意上開規定。本件行車路段之速限為50公里，又案發當
      時天候晴天、日間有自然光、路面乾燥、無缺陷、無障礙
      、視距良好，經道路交通事故調查報告表記載明確，並無
      不能注意之情事。被告丙○○竟疏未注意，以時速80公里
      高速行駛，並於變換車道時未保持適當之安全距離，被告
      乙○○亦於變換車道時，疏亦未保持適當之安全距離，致
      兩車因而發生碰撞，被告丙○○所駕上開車輛隨即失控衝
      向右前方之汽機車道分隔島，繼之車體翻覆衝入機車專用
      道向前滑行，並推撞由被害人所騎乘之重型機車，造成被
      害人傷重不治死亡，被告丙○○、乙○○二人自有過失。
      而被害人因本件事故造成死亡之結果，已如前述，是被告
      二人之過失駕車肇事行為，與被害人之死亡結果間，顯有
      相當因果關係。
（五）綜上所述，本件事證明確，被告二人所辯無非事後卸責之
      詞，委無足採，其等犯行均堪認定。至於被告丙○○請求
      測謊鑑定，因測謊僅為供述證述是否可採之參考，犯罪事
      實如何仍應憑相關事證判斷，本件事證已明，自無施以測
      謊之必要。
三、論罪部分：
（一）關於被告丙○○所辯非業務一節：
    １按刑法上所謂業務，係指個人基於其社會地位繼續反覆而
      執行之事務，其主要部分之業務固不待論，即為完成主要
      業務所附隨之準備工作與輔助事務，亦應包括在內（最高
      法院75年度台上字第3248號、76年度台上字第6098號判決
      參照），自不以一人僅從事一種業務為限，凡同時兼行其
      主要業務或附隨業務者，仍無礙於均為其從事業務之性質
      （最高法院69年台上字第4047號、71年台上字第1550號判
      例、88年度台上字第5651號判決參照)。而從事業務之人
      ，就一定危險認識之能力較一般常人為高，故課以較高之
      注意義務。換言之，客觀上，其避免發生一定危險之期待
      可能性較常人為高，故其違反注意義務之可責性，自亦較
      重（最高法院89年度台上字第5002號判決參照）。
    ２被告丙○○雖辯稱：其係從公司士林保養廠開客戶保養之
      車輛到土城還給客戶劉靜宜，其替客戶牽車保養是基於與
      客戶的私人情誼，非業務行為云云。惟其於偵查時坦承：
      「（你駕車當時，所從事之工作為何？）汽車業務」「（
      你駕車當時欲前往何處？目的為何？）從士林保養廠開客
      戶的車輛到土城還給客戶」「我送車當時，保養廠的技師
      有跟車在後面，等我把車子交還給客戶後，技師會載我回
      去」（見第10645號偵查卷第57頁）；證人劉靜宜證稱：
      「（這臺肇事7838-KM自小客車你何時購買？）94年9月，
      我向丙○○購買，他當時是業務」「（這次1萬公里保養
      ？）這次因為我沒有空，我父親因為要接小朋友下課也沒
      有空，因為公司有寄通知來說車子預計大約1萬公里需要
      保養，因我沒有空，我就聯絡丙○○來幫我開車去保養。
      保養的事情都是我跟丙○○聯絡，但是前二次是我父親開
      車還是丙○○開車我不清楚」「（這次你沒有空，為何會
      聯絡丙○○幫忙？）我記得車商有這樣的服務，還沒有買
      車之前，公司主管和丙○○有到我店裡跟我談，有談到買
      車之後若真的沒有空他們可以替我開車去保養」「（這次
      1 萬公里保養你何時聯絡丙○○？）大約肇事的前1、2天
      」「（丙○○有同意替你牽去保養再牽回？）他願意替我
      做這樣的服務」「（你當時簽約有無明文公司有無義務派
      人替你牽車回公司保養1千、5千及1萬公里？）沒有約定
      這樣的義務，但他口頭有這樣說，萬一我沒有空他可以替
      我開去保養」「（你要保養那天是打給誠隆公司還是直接
      找丙○○？）我直接打丙○○的手機」等語（見原審卷第
      93至94頁）；證人彭暉豪證稱：「（你說你和丙○○送車
      還客戶，是否第一次？）之前有送車去給客戶，至少有10
      次」「（這次為何你陪他一起去？公司是否有這樣規定？
      ）因為我們是屬於個人業績制，業務員視需要搭配技師，
      我修車完之後我陪丙○○送車，我再載他回來，這樣情形
      大約至少有10次」「（公司有無強制規定客戶買車之後，
      售車業務員要將車子牽回保養？）我不知道有沒有，但1
      千公里和5千公里業務有義務要牽客戶車子回來保養，之
      後要看業務員有沒有要幫客戶服務」等語（見原審卷第96
      頁反面至第97頁反面）。則被告丙○○雖以銷售車輛為主
      要業務，但公司會以書面通知並提醒客戶需要保養，而客
      戶有需求時，即可通知業務員開車去保養，並於保養完後
      送回該車，此情形就證人彭暉豪所知，被告與彭暉豪送回
      客戶保養之車牌即至少有10次以上，可見被告丙○○就為
      客戶牽車保養並送返已成為基於其個人售車業務地位而反
      覆繼續執行之事務之一，亦即於售車當時應允代客牽車保
      養並送返為售後服務而有益於售車業務之完成，甚至就業
      務拓展、日後換車亦均有輔助效能，是此次客戶劉靜宜之
      車輛雖屬1萬公里之保養，而非證人彭暉豪所述業務只有
      義務之1千及5千公里保養，但既於公司書面通知車輛為1
      萬公里之保養，被告丙○○亦本於其售車業務地位而為反
      覆繼續性之牽車保養，因此上開事務自具附隨其主要業務
      之附隨業務性質。
（二）被告行為後，刑法及配套之刑法施行法、罰金罰鍰提高標
      準條例均經修正，自95年7月1日生效施行，有關本件情形
      ：
    １刑法第276條第1項、第2項法定刑中關於罰金之規定，依
      刑法施行法第1條之1：「中華民國94年1月7日刑法修正施
      行後，刑法分則編所定罰金之貨幣單位為新臺幣」「94年
      1月7日刑法修正時，刑法分則編未修正之條文定有罰金者
      ，自94年1月7日刑法修正施行後，就其所定數額提高為30
      倍。但72年6 月26日至94年1月7日新增或修正之條文，就
      其所定數額提高為3倍」，由原先以銀元計算，並依罰金
      罰鍰提高標準條例第1條前段提高10倍之規定，修正為依
      新臺幣計算並提高為30倍，故修正前後關於罰金刑之額度
      並無不同。惟依修正前刑法第33條第5款規定罰金之最低
      額度1元以上，經以罰金罰鍰提高標準條例第1條就罰金數
      額提高倍數為10倍後，該罰金刑額度範圍係銀元10元即新
      臺幣30元以上，與修正後刑法第33條第5款罰金最低額為
      新臺幣1千元以上相較，以修正前規定之最低額度較低，
      有利於行為人。
    ２有關易科罰金，刑法第41條第1項前段，配合刪除前罰金
      罰鍰提高標準條例第2條提高1百倍之規定，則將易科罰金
      以銀元3百元折算1日之折算標準，提高為以新臺幣1千元
      、2千元或3千元折算1日，經比較新舊法，以行為時之舊
      法有利於被告。
（三）核被告丙○○所為，係犯刑法第276條第2項業務過失致人
      於死罪；被告乙○○所為，係犯刑法第276條第1項過失致
      人於死罪。
四、原審認被告二人所犯罪證明確，予以論罪科刑，固非無見。
    惟查：被告二人行為後，中華民國96年罪犯減刑條例業於同
    年7月16日生效施行，被告二人所犯均合於減刑規定，為原
    審判決時所未及審酌。被告二人上訴，否認過失云云，雖無
    理由，惟原判決既有可議，自應由本院予以撤銷改判。爰審
    酌被告二人之素行、過失程度、丙○○係從事業務之人，被
    告二人因上開過失致被害人死亡，對被害人及其家屬所造成
    之無法回復之損害，犯後否認犯行，被告丙○○迄今尚未與
    被害人之家屬達成和解並賠償損害，被告乙○○於原審判決
    後，同意與被害人家屬達成和解等一切情狀，分別量處如主
    文所示之刑，並依法予以減刑後，就被告乙○○部分諭知易
    科罰金之折算標準。
據上論斷，依刑事訴訟法第369條第1項前段、第364條、第299條
第1項前段、刑法第2條第1項前段、修正前第276條第1項、第2項
、第41條第1項前段、罰金罰鍰提高標準條例第1條前段、刪除前
第2條、中華民國96年罪犯減刑條例第2條第1項第3款、第7條、
第9條，判決如主文。
本案經檢察官郭弘佑到庭執行職務。
中　　華　　民　　國　　96　　年　　8 　　月　　15　　日
　　　　　　　　　刑事第二庭審判長法　官  呂丹玉
　　　　　　　　　　　　　　　    法　官  林銓正
　　　　　　　 　 　　　　　　　　法　官  王詠寰
以上正本證明與原本無異。
被告丙○○部分如不服本判決，應於收受送達後十日內向本院提
出上訴書狀，其未敘述上訴之理由者並得於提起上訴後十日內向
本院補提理由書（均須按他造當事人之人數附繕本）。
被告乙○○部分不得上訴。
                                  書記官  駱麗君
中　　華　　民　　國　　96　　年　　8 　　月　　15　　日
附錄：本案論罪科刑法條全文
刑法第276條
因過失致人於死者，處2年以下有期徒刑、拘役或2千元以下罰金
。
從事業務之人，因業務上之過失犯前項之罪者，處5年以下有期
徒刑或拘役，得併科3千元以下罰金。
